【裁判字號】    90,上訴,1243
【裁判日期】    900831
【裁判案由】    違反公司法等
【裁判全文】
臺灣高等法院高雄分院刑事判決    九十年度上訴字第一二四三號
    上訴人  台灣高雄地方法院檢察署檢察官
    上訴人
    即被告  甲○○
右上訴人因被告違反公司法等案件，不服臺灣高雄地方法院九十年度訴字第一一九九
號中華民國九十年六月十五日第一審判決（起訴案號：臺灣高雄地方法院檢察署八十
九年度偵字第二一六八八號），提起上訴，本院判決如左：
      主      文
原判決撤銷。
甲○○公司負責人共同公司應收之股款，股東並未實際繳納，而以申請文件表明收足
，處有期徒刑伍月，如易科罰金，以佰元折算壹日。
      事      實
一、甲○○係原設於高雄縣鳳山市○○街八十八號二樓「罡業工程有限公司」（下稱
    罡業公司）之負責人，明知該公司之應收資本額新台幣（下同）一千萬元，其與
    該公司股東林玲蘭、林英儀、鄭林仙娟、郭樹金均未實際繳納股款，竟與從事業
    務之會計師陶志良（未經起訴）基於犯意聯絡，委由陶志良籌得現金一千萬元，
    ，於民國（下同）八十二年十二月二十七日在高雄第五信用合作社苓雅分社（嗣
    改名為板信商業銀行苓雅分行）申請開設戶名為「罡業公司籌備處」、帳號○○
    七三─○一一─一六四五四七號活期存款帳戶後，存入上開款項於該帳戶內，佯
    以表明收足公司股款，再由陶志良於業務上填寫不實之前述資金來源確由股東以
    現金繳足之查核報告書、罡業公司股東繳納股款明細表（甲○○二百五十萬元、
    林玲蘭二百五十萬元、林英儀二百萬元、鄭林仙娟一百萬元、郭樹金二百萬元）
    、資產負債表資產銀行存款一千萬元等資料，於同年十二月廿九日取得高雄市第
    五信用合作社苓雅分社出具之存款餘額證明書後，檢同上開資料及活期存款存摺
    、股東身分證影本、公司設立登記預查申請書等資料，於八十二年十二月三十一
    日持向臺灣省政府建設廳（嗣改名為經濟部中部辦公室）申請司設立登記，致使
    不知情之承辦公務員將此不實事項登載於職務上所掌管之公司設立登記文書中，
    而核發「罡業工程有限公司」之公司執照（編號00000000），足以生損
    害於臺灣省政府建設廳對於公司設立登記管理之正確性。
二、案由台灣高雄地方法院檢察署檢察官檢舉偵查起訴。
      理      由
一、訊據上訴人即被告甲○○對於前開事實供承不諱，證人郭樹金、林英儀、鄭林仙
    娟於檢察官偵查中，亦均證稱伊等實際上並未繳納股款等語無訛，並有台灣省政
    府建設廳八二建三字第五四一五０五號函、有限公司章程、罡業工程有限公司登
    記申請書、公司設立登記預查名稱申請書、林英儀及鄭樹金、鄭林仙娟、甲○○
    、林玲蘭等身分證影本、委託書、查核報告書、罡業工程有限公司股東繳納股款
    明細表、罡業工程有限公司資產負債表、活期存款存摺、存款餘額證明書、有限
    公司設立登記事項卡、罡業工程有限公司執照（於八十七年七月變更負責人為林
    玲蘭）等附卷可稽。是被告之自白與事實相符，事證明確，被告之犯行洵堪認定
    。
二、查被告係罡業公司負責人，與執行業務之陶志良共同明知為不實之事項，而登載
    於業務上作成之文書，又明知公司應收之股款，股東並未實際繳納，而以不實之
    申請文件，行使表明已收足，致使不知情之承辦公務員登載於職務上所掌之公文
    書，足以生損害於政府對於公司設立登記之正確性，核其所為，係犯刑法第二百
    十六條、第二百十五條之行使業務登載不實文書罪、刑法第二百十四條之使公務
    員登載不實文書罪，及公司法第九條第三項之罪。所犯業務登載不實文書之低度
    行為，為行使之高度行為所吸收，不另論罪。又行使業務登載不實文書罪，與公
    司法第九條第三項之罪間，係一行為觸犯二罪名之想像競合犯，應從一重之公司
    法第九條第三項之罪處斷。被告所犯之使公務員登載不實文書罪與公司法第九條
    第三項之罪間，有方法結果之牽連關係，應從一重之公司法第九條第三項之罪處
    斷。公訴人就行使業務登載不實文書罪部分，雖未論及，因與起訴部分，有裁判
    上一罪關係，為起訴效力所及，自應併予審理。又查，被告行為後，公司法第九
    條第三項，於八十六年六月二十五日修正公布，將原科處之二萬元以下罰金，修
    正為新台幣六萬元以下罰金，於八十六年六月二十七日生效，依現行法規所定貨
    幣單位新台幣條例第二條規定，銀元以新台幣之三倍折算，修正後之規定，並無
    不利於被告，自應依刑法第二條第一項前段規定，適用修正後之裁判時法為裁判
    ，併予明。被告就上開行為，與陶志良有犯意聯絡及行為分擔，為共同正犯。
三、原審論處被告罪刑，固無不合，惟(一)未論處為起訴效力所及之行使業務登載不實
    文書罪，(二)未比較公司法第九條第三項之新舊規定，而逕行適用修正後之規定為
    裁判；均有未洽。又檢察官上訴意旨，以被告犯罪後態度不佳，原判決量刑過輕
    ，而指摘原判決不當（求處有期徒刑十月，併科罰金新台幣五萬元，未盡有理由
    ），非無理由。被告上訴意旨以其非虛設行號指摘原判決不當，雖無理由，但原
    判決既有可議，自應將之撤銷改判。爰審酌被告未收足股款，而以行使虛偽不實
    之文書，表明已收足，得以成立公司營業，規避政府對於公司登記之管理，危害
    社會經濟秩序，犯罪後否認犯行於前，於審理中自白之態度等一切情狀，量處如
    主文所示之刑，併諭知易科罰金之折算標準。
四、被告於行為後，刑法第四十一條業於九十年一月十日修正公布施行，並於同年月
    十二日生效，依修正前之刑法第四十一條規定：「犯最重本刑為三年以下有期徒
    刑以下之刑之罪，而受六個月以下有期徒刑或拘役之宣告，因身體、教育、職業
    或家庭之關係，執行顯有困難者，得以一元以上三元以下折算罰金」，惟修正後
    之刑法第四十一條第一項規定「犯最重本刑為五年以下有期徒刑以下之刑之罪，
    而受六個月以下有期徒刑或拘役之宣告，因身體、教育、職業或家庭之關係或其
    他正當理由，執行顯有困難者，得以一元以上三元以下，易科罰金。但確因不執
    行所宣告之刑，難收矯正或難以維持法秩序者，不在此限」。比較上開新舊法，
    以新法有利於被告，依刑法第二條第一項前段規定，應適用裁判時法為裁判，爰
    予諭知易科罰金之折算標準。
據上論斷，應依刑事訴訟法第三百六十九條第一項前段、第三百六十四條、第二百九
十九條第一項前段，公司法第九條第三項，刑法第十一條前段、第二十八條、第二百
十四條、第二百十六條、第二百十五條、第五十五條、第四十一條第一項、第二條第
一項前段，罰金罰鍰提高標準條例第一條前段、第二條，判決如主文。
本案經檢察官張其主到庭執行職務。
中    華    民    國      九十      年        八      月    三十一  日
                              臺灣高等法院高雄分院刑事第五庭
                                  審判長法官  吳水木
                                        法官  趙文淵
                                        法官  洪慶鐘
右正本證明與原本無異。
如不服本判決，應於判決送達後十日內向本院提出上訴狀，其未述理由者並應於提
出上訴狀後十日內向本院補提理由書（應附繕本)。
                                      書記官  陳金卿
中    華    民    國      九十 年       九       月     四     日
附錄：本判決論罪科刑法條：
公司法第九條第三項
公司應收之股款，股東並未實際繳納，而以申請文件表明收足，或股東雖已繳納而登
記後將股款發還股東，或任由股東收回者，公司負責人各處五年以下有期徒刑、拘役
或科或併科二萬元以下罰金。
刑法第二百十四條
明知為不實之事項，而使公務員登載於職務上所掌之公文書，足以生損害於公眾或他
人者，處三年以下有期徒刑、拘役或五百元以下罰金。
刑法第二百十五條
從事業務之人，明知為不實之事項，而登載於其業務上作成之文書，足以生損害於公
眾或他人者，處三年以下有期徒刑、拘役或五百元以下罰金。
刑法第二百十六條
行使第二百十條至第二百十五條之文書者，依偽造、變造文書或登載不實事項或使登
載不實事項之規定處斷。
                                                                        Ｄ


司法院資訊處製作；財團法人民間司法改革基金會備份。
